臺灣臺中地方法院刑事判決　　　　　　　　　　　　九十一年度自緝字第四六三號
　　自　訴　人　甲○○
　　被　　　告　乙○○○
右列被告因詐欺案件，經自訴人提起自訴，本院判決如左：
    主  文
乙○○○無罪。
    理  由
一、自訴意旨略以：被告乙○○○基於意圖為自己不法之所有，先於民國（下同）八
    十一年三月初，在臺中市○○路○段九五之四二號，向甲○○詐稱召集互助會，
    並邀甲○○加入該互助會，會期係自八十一年三月十日起至八十二年五月止，共
    計二十七會員次，每會新臺幣（下同）一萬元，甲○○因不知有詐，同意參加，
    而自八十一年三月十日起至八十二年五月止，按月繳交會款共計十萬二千五百五
    十元（自訴人誤載為十四萬元），詎乙○○○自八十二年五月間起即未開標而倒
    會，致甲○○損失所繳交會款；乙○○○再另行起意，基於意圖為自己不法之所
    有，於八十二年五月十九日上午十時三十分許，在臺中市西屯區調解委員會，向
    甲○○詐稱如同意以十萬二千五百五十元和解，願自八十二年六月十五日起分期
    償還，以本票到期日為清償日，且簽發如附表所示之本票十三張（自訴人誤載為
    十二張）交付甲○○，使甲○○誤信為真，同意和解，而免除乙○○○其餘三萬
    七千四百五十元之債務，惟上開本票屆期均未獲兌現，乙○○○亦逃匿無蹤，甲
    ○○始知受騙，因認被告乙○○○上開犯行分係犯刑法第三百三十九條第一項之
    詐欺取財罪嫌、第三百三十九條第一項之詐欺得利罪嫌云云。
二、按犯罪事實應依證據認定之，無證據不得推定其犯罪事實；又不能證明被告犯罪
    者，即應諭知無罪之判決，刑事訴訟法第一百五十四條、第三百零一條第一項分
    別定有明文。又按事實之認定，應憑証據，如未能發現相當証據或証據不足以証
    明，自不能以推測或擬制之方法，以為裁判之基礎，最高法院四十年臺上字第八
    六號判例均著有明文。
三、自訴人甲○○認被告乙○○○涉有詐欺取財罪嫌，無非以被告於自訴人繳納十四
    期互助會款後，即未開標而倒會為據，並提出會簿一份為證；另自訴人認被告涉
    有詐欺得利罪嫌，係以被告與自訴人達成和解後，未依和解契約，分期清償債務
    為據，並提出被告開具之本票十二張為證。訊據被告對右揭時地邀自訴人參加互
    助會，且於自訴人繳納十四期互助會款後，即未再開標而倒會，又於八十二年五
    月十九日與自訴人達成和解，約定以本票到期日為清償日，分期償還債務之事均
    自承在卷，惟矢口否認有詐欺取財或詐欺得利之故意，辯稱：我是因其他會員約
    四、五人倒會，始停標倒會；因確實沒有錢還自訴人，始未依約償還自訴人金錢
    等語。經查：
（一）被告確有於八十一年三月初邀自訴人參加其所召之互助會，自訴人確繳納十四
      期互助會款合計十萬二千五百五十元予被告後，被告自八十二年五月間即停標
      倒會等情，業據被告自承在卷，核與自訴人指訴相符，並有會簿一份已足佐證
      ，合先敘明。再查，被告確實召集如會簿所載之會員參加本件互助會，且就所
      組之上開互助會，自八十一年三月十日至八十二年四月間止，均有如期實際開
      標等情，亦據被告陳明在卷，復為自訴人所不否認，自訴人供稱：我母親都有
      代表我去看開標，所以她確實有在開標，現場也有其他會員等語，是被告所組
      互助會之成員既確有其人，且有定期開標，復無證據證明被告有虛構互助會成
      員或冒標之事，已難認被告邀自訴人參加互助會，係施用詐術，或使自訴人陷
      於錯誤。且查，被告於八十二年五月間停標倒會，並未向自訴人收取該月之會
      款等情，亦有自訴人提出之會簿記載可佐，是並無證據證明被告邀自訴人參與
      互助會，而收受自訴人之互助會款，係具為自己不法所有之意圖，或基於詐欺
      取財之犯意，自難對被告以詐欺取財罪嫌相繩。況自訴人雖於自訴人狀載被告
      此部分涉犯詐欺取財罪嫌，惟其到庭後亦稱：我認為被告當初組互助會沒有騙
      我的錢等語（九十一年九月九日本院訊問），足見自訴人亦認被告此部分行為
      非屬詐欺犯行亦明。
（二）被告就本件互助會債務確有於八十二年五月十九日與自訴人達成和解，約定和
      解金額為十萬二千五百五十元，上開金額除被告當場交付現金外，餘款分期償
      還，以本票到期日為清償日，被告並簽發如附表所示之本票十三張交付自訴人
      等情，亦據被告自承在卷，並有調解書及被告尚未支付之附表編號二至十三之
      本票影本十二張在卷可佐。再查，被告於八十二年五月十九日與自訴人達成和
      解後，確曾依約清償一期債務，即曾給付七千元予自訴人，換回一張本票等情
      ，亦據被告及自訴人供稱在卷，又上開調解書確實載明被告開列本票十三張交
      付自訴人，而本件自訴人提出之本票影本僅十二張，顯見被告所述已有履行一
      張本票之支付，再參以被告與自訴人係以十萬二千五百五十元達成和解，而自
      訴人提出之本票影本十二張，合計面額僅有八萬五千五百五十元，扣除被告於
      和解時當場交付自訴人之一萬元現金，尚有差額七千元，顯應係被告已履行給
      付，足證被告上開供稱應堪採信。被告既於達成和解後，亦曾如期依約返還七
      千元予自訴人，足見被告辯稱並無詐欺犯意等語，並非無據；倘被告有為自己
      不法所有之意圖，其何須於達成和解後，猶繼續清償債務，足見被告和解時，
      並無為自己不法利益之犯意甚明，是被告之和解行為，顯與詐欺得利之構成要
      件有間。
（三）再查，民事上之債務不履行，縱係出於可歸責於債務人之事由，若無足以證明
      債務人自始蓄意以此行詐之積極證據，自不得以事後不履行債務之事實，推定
      債務人具有刑事犯罪之故意，其理甚明，故本件既無積極證據足資證明被告有
      詐欺故意，自難僅以被告收受自訴人之互助會款後，於互助會尚未到期時，即
停標倒會之債務不履行之客觀結果，或僅以被告達成和解後，未履行和解條件
      之債務不履行之客觀結果，推測被告收受互助會款或同意和解，係存有詐欺取
      財或詐欺得利之主觀犯意。本件被告辯稱並無詐欺犯意等語，尚可採信，被告
      積欠自訴人款項，應屬債務不履行之民事清償問題；此外，復查無其他積極證
      據足資證明被告涉犯詐欺取財、詐欺得利犯行，本件證據不足，自應為被告無
      罪之諭知。
據上論斷，應依刑事訴訟法第三百四十三條、第三百零一條第一項，判決如主文。
中      華      民      國    九十一    年      九      月    二十三    日
                                        臺灣臺中地方法院刑事第四庭
                                            法  官    黃  家  慧
右正本證明與原本無異。
如不服本判決，應於判決送達後十日內向本院提出上訴狀，上訴於臺灣高等法院臺中
分院( 須附繕本 )。
                                            書記官
中      華      民      國    九十一    年      九      月    二十四    日
附表
編號  到期日   金額（新臺幣）  本票號碼
一    82.6.00  0000            000000
0    00.7.00 0000            000000
0    00.8.00  0000            000000
0    00.9.00  0000            000000
0    00.10.00 0000            000000
0    00.11.00 0000            000000
0    00.12.00 0000            000000
0    00.1.00  0000            000000
0    00.2.00  0000            000000
十    83.3.00  0000            000000
十一  83.4.00  0000            000000
十二  83.5.00  0000            000000
十三  83.6.00  0000            000000
